【裁判字號】    97,交上易,282
【裁判日期】    980120
【裁判案由】    過失致死
【裁判全文】
臺灣高等法院刑事判決               97年度交上易字第282號
上  訴  人  臺灣板橋地方法院檢察署檢察官
被      告  乙○○
選任辯護人  金振傑律師
上列上訴人因被告過失致死案件，不服臺灣板橋地方法院97年度
交易字第195號，中華民國97年6月23日第一審判決（起訴案號：
臺灣板橋地方法院檢察署97年度偵字第2783號、第6532號），提
起上訴，本院判決如下：
    主  文
上訴駁回。
    理  由
壹、程序方面
    被告以外之人於審判外之言詞或書面陳述，除法律有規定者
    外，不得作為證據。被告以外之人於偵查中向檢察官所為之
    陳述，除顯有不可信之情況者外，得為證據。公務員職務上
    製作之紀錄文書、證明文書，除顯有不可信之情況外，亦得
    為證據。又按被告以外之人於審判外之陳述，雖不符刑事訴
    訟法第159條之1至第159條之4之規定，而經當事人於審判程
    序同意作為證據，法院審酌該言詞陳述或書面陳述作成時之
    情況，認為適當者，亦得為證據；當事人、代理人或辯護人
    於法院調查證據時，知有刑事訴訟法第159條第1項不得為證
    據之情形，而未於言詞辯論終結前聲明異議者，視為有前項
    之同意，刑事訴訟法第159條之1、第159條之5第1項、第2項
    分別定有明文。經查，本院相關之供述或非供述證據，並無
    顯不可信之情況，檢察官、被告、辯護人於準備、審判程序
    中對本案之供述、非供述證據均表示無意見而同意作為證據
    （本院卷第50頁背面、第96頁背面），本院審酌各該證據作
    成之狀況，亦認為適當，依前揭規定，本案相關之供述、非
    供述證據，均有證據能力。
貳、實體方面
一、公訴意旨略以：被告於民國（下同）96年9月14日10時25 分
    許，騎乘車牌號碼N2P-837 號普通重型機車，沿臺北縣新莊
    市○○街往後港一路方向行駛，行經該路段99號前，明知車
    輛行駛時，駕駛人應注意車前狀況，並隨時採取必要之安全
    措施，又依當時天候係晴天、日間自然光線、視距良好、路
    面乾燥、道路係無缺陷之柏油路面等情形，復無不能注意之
    情事，竟疏未注意車前狀況，並隨時採取必要之安全措施，
    適有被害人張振福騎乘車牌號碼TYM-307 號輕型機車，沿該
    路段逆向行駛，乙○○因閃避不及，致上開N2P-837 號機車
    與被害人騎乘之上開TYM-307 號機車前車頭發生撞擊，造成
    被害人受有瀰漫性蜘蛛膜下腔出血、顱骨骨折之傷害，送醫
    急救無效而死亡。嗣為警到場處理，始知悉上情。因認被告
    涉犯刑法第276條第1項之過失致死罪嫌云云。
二、按犯罪事實應依證據認定之，無證據不得推定其犯罪事實。
    且檢察官就被告犯罪事實，應負舉證責任，並指出證明之方
    法。又不能證明被告犯罪者，應諭知無罪之判決，刑事訴訟
    法第154 條第2 項、第161 條第1 項、第301 條第1 項分別
    定有明文。所謂證據，係指足以認定被告確有犯罪行為之積
    極證據而言，該項證據自須適合於被告犯罪事實之認定，始
    得採為斷罪資料。苟積極證據不足為不利於被告事實之認定
    時，即應為有利於被告之認定，更不必有何有利之證據（最
    高法院29年上字第3105號、30年上字第816 號判例意旨參照
    ），又事實之認定，應憑證據，如未能發現相當證據，或證
    據不足以證明，自不能以推測或擬制之方法，以為裁判基礎
    （最高法院40年台上字第86號判例意旨參照），且為刑事訴
    訟法上證明之資料，無論其為直接證據或間接證據，均須達
    於通常一般之人均不致於有所懷疑，而得確信其為真實之程
    度，始得據為有罪之認定，若其關於被告是否犯罪之證明未
    能達此程度，而有合理性懷疑之存在，致使無從形成有罪之
    確信，根據「罪證有疑，利於被告」之證據法則，即不得遽
    為不利於被告之認定（最高法院76年台上字第4986號判例意
    旨參照）。末按汽車駕駛人依規定遵守交通規則行車時，得
    信賴其他汽車駕駛人亦能遵守交通規則，故關於他人違規行
    為所導致之危險，僅就可預見，且有充足時間可採取適當之
    措施以避免結果之發生時，始負其責任，對於他人突發不可
    知之違規行為並無防止之義務。又刑法上之過失犯，以行為
    人對於犯罪結果之發生按其情節應注意，並能注意，而不注
    意者，始克相當；若事出突然，依當時情形，不能注意時，
    縱有結果發生，仍不得令負過失責任（最高法院97年度台上
    字第995號判決意旨參照）。
三、本案公訴意旨認被告涉犯上開罪嫌，無非以被告於偵查中之
    供述，告訴人即被害人之子甲○○於警詢及偵查中之指訴，
    證人張孟菊、證人黃仁義於警詢中之證述、道路交通事故現
    場圖、道路交通事故調查報告表（一）、（二）、現場照片
    21張、長庚紀念醫院96年9 月15日診斷證明書1 紙、相驗屍
    體證明書、法醫診斷書、勘驗筆錄、事故現場監視器錄影畫
    面截取照片21紙、現場監視錄影翻攝錄影光碟1 片，為其論
    據。
四、訊據被告固不否認有於前開時、地，與被害人張振福發生車
    禍，被害人於車禍後受有上揭傷害因而死亡等事實，惟堅決
    否認有何過失致死犯行，辯稱：當時伊騎車直行，看著前方
    ，伊的車道係一條直路，伊一直維持直行，騎著騎著伊就被
    撞了，在撞擊前，伊沒有看見有任何東西朝伊靠近，當時應
    係被害人突然逆向闖進伊的車道，斜衝而來，導致伊閃避不
    及，是對方跑過來撞伊的，不是伊去撞對方。人雖是伊撞的
    ，但伊無肇事責任，被害人雖有戴安全帽，但沒有戴好，所
    以發生死亡結果等語，被告辯護人則以：本件事故造成被害
    人死亡，但被告並無過失，因勘驗現場錄影光碟，被害人係
    先閃避不明車號機車，被害人不依規定逆向行駛到被告車道
    ，撞到被告的車，時間相隔只有瞬間，對突然發生之事故，
    被告不應負過失責任等語置辯。經查：
  (1)原審於審判期日勘驗現場監視錄影翻攝錄影光碟，勘驗結果
    顯示：錄影畫面時間顯示10時26分59秒時，有一機車自畫面
    左側進入畫面，左轉後逆向行駛；錄影畫面時間顯示10時27
    分00秒時，被害人之機車因閃避前開逆向行駛之機車，朝畫
    面右方偏移，跨越雙黃線進入逆向車道；錄影畫面時間顯示
    10時27分01秒時，顯示被告自畫面右側出現順向直行，而與
    被害人逆向行駛之機車發生撞擊，且撞擊發生之時間係在畫
    面顯示01秒前瞬間，此有原審97年6 月11日勘驗筆錄附卷（
    原審卷第71頁、第72頁）可稽。是不明機車於路口左轉，並
    侵入被害人原行駛車道逆向行駛，係發生於本案車禍不及 2
    秒前，而被害人因閃避該逆向行駛之機車，選擇向原行進方
    向左側閃避，並因而朝左跨越雙黃線，逆向駛入被告遵行之
    車道內之駕駛動作，係在本案車禍發生前未滿1 秒之瞬間內
    ，而被害人於車禍發生前均保持順向直行，進入畫面後隨即
    與被害人發生撞擊。
  (2)本案車禍發生地點為臺北縣新莊市○○街99號前，該路況為
    市區道路，限速50公里，直路，無號誌，一般車道（未劃分
    快慢車道），中央分隔線為雙黃線等情，有道路交通事故現
    場圖、道路交通事故調查報告表（一）在卷可稽，依前揭錄
    影畫面所示當時被告騎乘機車行駛於前開車道之情形，係遵
    行於順向車道直行，且未顯示車速極快之情形，並無證據證
    明被告有何違規情事，被告辯稱當時直行於上揭規定車道內
    ，時速約50公里等情，應屬可信。
  (3)依前揭諸情綜合以觀，本案車禍係發生在被害人違規跨越雙
    黃線、逆向駛入被告之車道後未及1 秒之時間內，被告於順
    向直行之際，對於被害人突然偏向並跨越雙黃線而來之上揭
    違規行為，難謂有預見可能，更難謂有防止之義務，於雙方
    接近時相對速度顯逾時速50公里之狀況下，於此極近距離及
    前進慣性中，亦無充足時間可採取任何適當措施以避免碰撞
    結果發生及應變。從而，被告辯稱當時看著前方，伊的車道
    係一條直路，伊一直維持直行，騎著騎著伊就被撞了，在撞
    擊前，伊沒有看見有任何東西朝伊靠近等情，辯稱本案車禍
    事出突然，依當時情形無從注意等情，並非無可採信。
  (4)本件經檢察官於偵查中送台灣省台北縣區車輛行車事故鑑定
    委員會鑑定，亦同認本案不明車號普通重機車，逆向斜穿道
    路造成被害人閃避因而逆向行駛發生肇事，為肇事原因，被
    害人及被告均無肇事因素，有該會鑑定意見書在卷可佐。
  (5)告訴人暨代理人雖另指稱被告騎乘機車行近行人穿越道未減
    速慢行，並非靠機車慢車道行駛等，有違道路交通安全規則
    第103 條規定，主張被告具有過失云云。然告訴人暨代理人
    所執此節，並非公訴人起訴、論告之爭點，且無從認為與本
    案車禍發生有何相當因果關係，而被告當時行車速度約為50
    公里，並無違反限速之規定，而事故現場之車道並未劃分快
    慢車道，此有道路交通事故現場圖、道路交通事故調查報告
    表（一）附卷可查，被告並未有騎乘快車道之情事，且亦無
    其他證據證明被告有何違反交通規則之情事，難認被告有何
    違反交通規則之情事，業經論述如前，是告訴人暨代理人之
    上揭指訴，仍不足認定被告應負過失責任。又本件車禍事故
    ，經本院送臺灣省車輛覆議鑑定委員會覆議，經該委員會於
    97年11月25日以覆議字第0976204469號函覆本院：「依本會
    第2250次（97年11月21日）會議依卷附調查跡證資料研議結
    論，照台北縣區車鑑會之鑑定意見」等情（本院卷第65頁）
    ，益見被告對於本件車禍之發生，並無過失責任。
五、檢察官上訴意旨略以：本件被告乙○○顯已該當刑法第 276
    條第1 項之過失致人於死罪責，且被告迄今未與被害人張振
    福之家屬達成和解，惡性顯屬重大，並無悔悟之心等語，請
    求本檢察官上訴，經核尚非顯無理由云云，而告訴代理人請
    求檢察官上訴之理由，無非以被告行車在劃設車道線，行車
    分向線之限速40公里以下道路，以約50公里車速行駛，顯有
    違反道路交通規則第93條第1項第1款之規定，又被告既有違
    規之過失，在與被害人機車碰撞前，足足有3 秒以上之時間
    ，可注意車前狀況，其未注意車前狀況及未減速慢行肇事致
    人於死，自具過失責任云云。惟查依道路交通事故調查報告
    表（一）（臺灣板橋地方法院檢察署97年度偵字第2783號偵
    查卷第13頁）所示，本案發生車禍之道路為限速50公里以下
    之道路，而被告當時行車速度未超過時速50公里，業經原審
    審認無訛，且本件車禍之發生主要原因係被害人閃避不明機
    車，突然逆向闖入被告行駛之車道，依當時情況，一般人實
    無從及時發覺，發生碰撞，被告並無違規情形，自無肇事因
    素，上開鑑定與覆議均同此結論，縱發生碰撞前，被告有 3
    秒之反應時間，亦因事出突然無從防範，且被告自信行駛於
    車道內，殊難預料對向機車會突然闖入自己順行車道內，自
    無應注意能注意而不注意之情形，尚難遽以過失之責相繩，
    從而檢察官上訴意旨，尚非有據，自不足取。
六、告訴代理人雖聲請再行勘驗上開原審卷附車禍肇事現場全部
    監視錄影翻攝錄影光碟，惟查該光碟業經原審勘驗無訛，本
    案被告並無違規或過失情形，理由已見前述，縱再次勘驗亦
    無從推翻上開事實之認定，則本案事證已臻明確，告訴代理
    人上開聲請，核無必要，應予駁回。
七、綜上所述，本案被告對於他人突發不可知之違規行為，本無
    防止之義務，且依車禍當時情形，亦不能注意，縱有結果發
    生，仍不得令負過失責任。依公訴人所提證據，不足以證明
    被告有應注意、能注意而不注意之過失情節，無從超越合理
    懷疑而認定被告犯罪，既無從為被告有罪之確信，揆諸前開
    說明，本案被告犯罪屬不能證明。
八、原審因認被告犯罪不能證明，而為無罪諭知，認事用法，核
    無不合，檢察官循告訴人之請，上訴意旨仍執陳詞，任意指
    摘原判決不當，求予撤銷改判，為無理由，應予駁回。
據上論斷，應依刑事訴訟法第368條，判決如主文。
本案經檢察官周誠南到庭執行職務。
中    華    民    國    98    年    1     月    20    日
                  刑事第三庭  審判長法  官  葉騰瑞
                                    法  官  謝靜恒
                                    法  官  許文章
以上正本證明與原本無異。
不得上訴。
                                    書記官  蔡慧娟
中    華    民    國    98    年    1     月    20    日


司法院資訊處製作；財團法人民間司法改革基金會備份。
